臺灣高等法院臺中分院民事判決　99年度建上更(一)字第99號
上　訴　人　南投縣仁愛鄉公所
法定代理人　張子孝
訴訟代理人　賴錦源律師
複　代理人　林萬生律師
被　上訴人　許金鍰
訴訟代理人　楊振裕律師
上列當事人間請求給付工程款事件，上訴人對於民國98年6月23
日臺灣南投地方法院98年度建字第8號第一審判決提起上訴，經
最高法院第1次發回更審，本院於民國100年12月20日言詞辯論終
結，判決如下：
    主  文
原判決除命上訴人給付新台幣柒佰玖拾陸萬肆仟元之本息確定外
，其餘命上訴人給付超過新台幣參佰參拾肆萬壹仟玖佰參拾肆元
及自民國九十八年五月十五日起至清償日止，按年息百分之五計
算之利息部分，及該部分假執行之宣告，暨訴訟費用之裁判均廢
棄。
上列廢棄部分，被上訴人在第一審之訴及其假執行之聲請均駁回
。
其餘上訴駁回。
第一、二審及發回前第三審訴訟費用（除確定部分外）由上訴人
負擔七分之六、餘由被上訴人負擔。
    事實及理由
一、被上訴人主張：訴外人清隆營造有限公司（下稱清隆公司）
    因積欠其債務無力清償，而與其簽訂債權讓與契約書，清隆
    公司同意將該公司承作上訴人發包之「力行村新望洋溫泉部
    落道路聯外災修復建工程（下稱力行工程）」於得向上訴人
    請領之工程款債權新台幣（下同）796萬4000元；暨「萬豐
    村舊部落第九鄰野溪緊急處理工程」（下稱第九鄰工程）、
    及「萬豐村舊部落曲冰橋緊急處理工程」（下稱曲冰橋工程
    ），於得向上訴人請領之工程款債權新台幣（下同）405萬
    元讓與伊，並由清隆公司以郵局存證信函將前開債權讓與之
    情事通知上訴人。上訴人於收受前開郵局存證信函後，亦承
    認上開債權讓與情事，並發函通知被上訴人表示，將俟清隆
    公司所承包工程未付款部分得予核銷時，逕予給付伊。詎伊
    屢次請求上訴人給付上開工程款項及尾款，上訴人均一再推
    托，拒不給付；至於監察院台灣省南投縣審計室（下稱審計
    室）指摘之瑕疵，係在工程完工驗收合格後，經過約半年才
    至現場查核始發現，早非上開工程完工驗收合格時之狀態等
    情，爰依上訴人與清隆公司所訂立之工程契約書、及民法債
    權讓與規定，求為命上訴人給付405萬元，及加計法定遲延
    利息之判決（被上訴人於本院前審減縮利息請求自起訴狀繕
    本送達之翌日起算，及上訴人撤回對力行工程796萬4000元
    本息之上訴，此部分已確定，不在本件審酌範圍）。
二、上訴人則以：上開二工程雖亦經伊驗收合格，但承包商請款
    時，仍須依照契約之約定檢具相關原始憑證向伊請款。惟因
    第九鄰工程未附清運計畫，曲冰橋工程未附工地壓密度試驗
    報告，及未檢具因審計室現場查核後發現0K+220相關缺失要
    求廠商改善並重新施作後之前中後照片作為憑證，故伊及審
    計室無法判定承包商是否確已改善完成及該工程是否可以結
    案。又本件因承包商無法提出上開尚須檢附之憑證向伊核銷
    請款，伊自無法給予付款。嗣經伊洽詢審計室，本件如將承
    包商無法提出憑證之部份予以扣款，即可結案。而上開二工
    程及清隆公司另外承攬上訴人所發包之合作村靜觀橋下濁水
    溪上游緊急處理工程（以下簡稱靜觀橋工程）、萬豐村本部
    落野溪緊急疏通及整治處理工程（以下簡稱野溪工程），工
    程款雖均給付完畢，惟該兩項工程既亦經審計室查出有缺失
    ，伊依約自可扣除工程款項等語，資為抗辯。
三、得心證之理由：
  (1)上訴人於原審，雖未主張系爭2件工程及靜觀橋工程、野溪
    工程有瑕疵應予扣款，而於本院前審始提出扣款之抗辯，及
    針對靜觀橋工程部分，於本院提出以不當得利的債權主張抵
    銷，雖屬新攻擊防禦方法，但瑕疵扣款之抗辯倘若不許上訴
    人提出顯失公平，依民事訴訟法第447條第1項第6款規定，
    應許其提出，先此敘明。
  (2)被上訴人主張清隆公司因積欠其債務無力清償，而與其簽訂
    債權讓與契約書，清隆公司同意將該公司承作上訴人發包之
    第九鄰工程、曲冰橋工程尚未請領之工程款債權405萬元之
    工程款讓與被上訴人，清隆公司已以郵局存證信函，將上開
    債權讓與之情事通知上訴人，上訴人於收受上開郵局存證信
    函後，亦承認上開債權讓與之事實，並發函通知被上訴人稱
    ：願依清隆公司存證信函、及與被上訴人之債權讓與契約書
    ，俟清隆公司所承包工程未付款部分得予核銷時，逕予給付
    被上訴人等情，業據被上訴人提出債權讓與契約書、清隆公
    司存證信函、及上訴人96年7月25日仁鄉財字第0960011812
    號函等件為證，並為上訴人所不爭執，堪信被上訴人上開主
    張為真實。
  (3)被上訴人主張系爭工程均已完工且經上訴人驗收合格，而清
    隆公司已將系爭工程款債權讓與被上訴人，上訴人即應給付
    上開工程款予被上訴人等語，則為上訴人所否認，並辯稱清
    隆公司之系爭工程及靜觀橋工程、野溪工程均有瑕疵，伊依
    約自可扣除工程款項等語。經查，系爭第九鄰工程、曲冰橋
    工程及靜觀橋工程、野溪工程均已由清隆公司完工，此業據
    被上訴人提出上訴人所出具之工程結算驗收證明書在卷可稽
    （見本院前審卷第53、54頁）；而上訴人亦不爭執上開工程
    結算書係由其建設課所發給之驗收合格，建設課是於現場勘
    驗，認為工程已全部完成，而且沒有瑕疵，始發給驗收證明
    書等語甚詳（見本院前審卷第62頁背面)；且清隆公司確已
    完成上開工程，且就工程瑕疵部分於改善通過驗收程序後，
    亦檢具施工相片、施工計畫等相關資料予上訴人審核完畢，
    始由上訴人核發上開結算驗收證明書予清隆公司等語（見本
    院前審卷第121、122頁）。惟審計室於上開工程驗收完畢後
    之半年，經查核上開工程時發現有所瑕疵，又通知廠商進行
    改善，此為兩造所不爭執之事實。證人張道峰於本院前審雖
    證稱「我們驗收完畢後，約半年審計室才來查核，因天候的
    關係，工程結構會有所改變，…」等語（見本院前審卷第12
    2頁正面），惟系爭工程確有瑕疵或於保固期間應由施工廠
    商修復之事由發生，應堪採信。則此時尚於保固期間內，不
    論審計室所發現之瑕疵係工程原有瑕疵，亦或是完工後，另
    行產生之瑕疵，清隆公司均有改善之義務。而被上訴人雖主
    張清隆公司針對審計室所發現之瑕疵，已改善完畢，並已陳
    報上訴人云云，證人張峻壹雖證稱有受清隆公司之託至系爭
    工程現場進行改善工程云云（見本審卷第65、66頁）；證人
    即系爭工程主辦人員黃海郕則證稱清隆公司確有改善，並將
    改善前、中、後之照片等資料交付予伊，伊離職前將之交予
    課長云云（見本審卷第66、67頁）及證人張道峰於本院前審
    亦證稱相關資料均有檢送，都留在工程卷內，由黃海郕負責
    保管云云（見本院前審卷121頁反面）；惟黃海郕及原課長
    均離職後，接手之承辦人李俊德則證稱全卷並無黃海郕所指
    之照片資料，伊亦未見過等語（見本審卷第142、143頁），
    證人黃海郕、張道峰所證是否真實，已有可疑；再者，清隆
    公司或張峻壹倘確有進行改善工程，並已將完工照片交付予
    上訴人，其必保存所有照片資料，以備驗收及於有爭執時提
    出為證之需，然而清隆公司或張峻壹竟未能提出其所謂之存
    檔照片資料，顯有違工程慣例；尤其證人黃海郕、張道峰業
    已因系爭工程接受刑事偵查，此為兩造所不爭執，則證人黃
    海郕、張道峰之證詞難免不實，本院審酌上情，認證人黃海
    郕、張峻壹、張道峰之證詞均無足採。另依審計室100年1月
    25 日審投縣三字第1000000096號函（見本審卷第40頁）亦
    足證系爭工程尚無瑕疵改善之資料而未完成審計程序。此外
    ，被上訴人並未提出其他足以證明確已完成改善瑕疵之證據
    ，是被上訴人此部分主張，即難採信。
  (4)上訴人辯稱：被上訴人應檢附第九鄰工程清運計畫，及曲冰
    橋工程工地壓密度試驗報告、0K+220相關缺失廠商改善並重
    新施作後之前中後照片，始可請款；或由上訴人扣除清隆公
    司所承攬第九鄰工程款76萬0032.02元、曲冰橋工程款13萬8
    185.05元、以及已付款完畢之合作村工程款78萬3976.05元
    、野溪工程款169萬3942.21元，上訴人即依規定付款等語。
    查系爭工程之原有瑕疵或於完工後6個月審計室發現之瑕疵
    ，上訴人均得向清隆公司主張扣款，上訴人雖係於98年9月
    10日始主張扣款，但該事實發生於工程保固期間，縱主張扣
    款時，在保固期滿後，亦非不得再以系爭工程有何缺失，主
    張扣款，被上訴人此部分主張，尚無足採。茲就上訴人主張
    扣款部分論述如下：
    上訴人辯稱清隆公司除曲冰橋工程外，其餘三件工程均無
      棄土清運之事實，應扣款221萬2075元等語，則為被上訴
      人所否認；查系爭工程依約均需提出棄土清運計畫，此為
      被上訴人所不否認；至於清隆公司是否有違規棄土情形，
      並非本件爭執之點。證人黃海郕雖證稱係因地緣關係，依
      南投縣政府統一標準編列預算讓廠商把廢棄土方運送到5
      公里以內的適合土地，其係依契約圖說、單價分析表所載
      指示張竣壹（按係清隆公司現場施工人員）堆在現場附近
      等語（見本審卷第67頁正、反面）。依系爭工程契約所附
      土方管制施工說明書（見本審卷第22頁）第4條規定「合
      格之填方材料，除供本工程回填之需，承包商應於工程範
      圍內自行覓地堆放整齊不得妨礙工程之進行外，餘應遵照
      依工地工程司指示調度之期程、數量，運至指定地點交其
      他工程廠商接收使用……。」、第5條規定「不適用於填
      方或剩餘之土方（廢方），除契約或工地工程司有指定地
      點外，承包商對廢方之數量、傾倒地點、處理方式應事先
      預估安排，擬定處理計畫於開工前送經工地工程司許可後
      再據以施工，數量大於1000立方公尺以上工程，承包商應
      另撥付足以容納契約數量之棄置用地使用同意書及位置圖
      ，送工地工程司備查。」是依上開規定，本件工地工程司
      既有指定地點堆置，承包商自無需再擬定處理計畫，或提
      出棄置用地使用同意書及位置圖之必要；是黃海郕既係負
      責監督系爭工程之施作，則清隆公司依照承辦人黃海郕指
      示，放在現場5公里內地點附近存放，應符合契約要求。
      且系爭契約僅要求清隆公司將棄土方運至5公里「內」堆
      置，清隆公司縱使將棄土方堆置於施工現場附近，亦符合
      契約規範，清隆公司依約自得向上訴人請求支付該部分款
      項，上訴人辯稱此部分應扣款221萬2075元云云，核無足
      採。
    上訴人又辯稱系爭曲冰橋工程、第九鄰工程、野溪工程均
      未依約提供相關工地壓密度試驗報告（每30公分夯實之試
      驗報告）；且曲冰橋0K+220河川護岸實際寬頂約41公尺與
      竣工圖示42.18公尺不符，且河底至堤頂重直高度實際約5
      公尺，與竣工圖高6公尺不符，另部分堤頂寬度未達設計
      寬6公尺；第九鄰工程0K+102-0K+122河川護岸實際頂寬約
      11公尺與竣工圖示寬度15.4公尺（0K+100）至20.6公尺（
      0K +120）不符，0K+140河川護岸實際頂寬約18.7公尺與
      竣工圖示寬度25.29公尺不符，0K+160河川護岸頂寬約19.
      1公尺與竣工圖示寬度28.75公尺不符，且兩側土石護岸傾
      斜度亦不足；野溪工程部分0K+562.647河川護岸實際頂寬
      約9.9公尺與竣工圖示寬度11.1公尺不符，且河底至堤頂
      垂直高度實際約2.15公尺與竣工圖示高度4.03公尺不符，
      0K+562.647原契約挖方為26.750平方公尺，抽查後之挖方
      面積為7.720平方公尺，0K+810至0K+980河川疏浚完成斷
      面頂部及底部寬度小於設計寬度且兩側土石護岸傾斜度亦
      不足，0K+720河川護岸實際頂寬約6.6公尺與竣工圖示寬
      度11.1公尺不符，0K+740至0K+810設施長度70公尺高3公
      尺之箱型土石籠護岸實測底寬5.4公尺頂寬6.6公尺與竣工
      圖示頂寬9公尺頂寬19.46公尺不符，0K+720原契約挖方為
      29.14平方公尺，抽查後之挖方面積為18.12平方公尺，0K
      +760原契約挖方為48.57平方公尺，抽查後之挖方面積為1
      9.96平方公尺，0K+768.111原契約挖方為48.24平方公尺
      ，抽查後之挖方面積為20.04平方公尺，0K+780原契約挖
      方為48.68平方公尺，抽查後之挖方面積為19.94平方公尺
      ，0K+800原契約挖方為53.55平方公尺，抽查後之挖方面
      積為19.75平方公尺，0K+810抽查後之挖方面積為19.75平
      方公尺，0K+820原契約挖方為53.32平方公尺，抽查後之
      挖方面積為34.58平方公尺，0K+840原契約挖方為57.99平
      方公尺，抽查後之挖方面積為36.42平方公尺，0K+856.14
      2原契約挖方為59.63平方公尺，抽查後之挖方面積為37.3
      7平方公尺，0K+860原契約挖方為63.52平方公尺，抽查後
      之挖方面積為39.08平方公尺，0K+880原契約挖方為61.48
      平方公尺，抽查後之挖方面積為33.35平方公尺，0K+900
      原契約挖方為65.1平方公尺，抽查後之挖方面積為42.5平
      方公尺，0K+920原契約挖方為65.08平方公尺，抽查後之
      挖方面積為40.91平方公尺，0K+940原契約挖方為57.28平
      方公尺，抽查後之挖方面積為35.56平方公尺，0K+943.08
      20原契約挖方為57.13平方公尺，抽查後之挖方面積為36.
      1平方公尺，0K+960原契約挖方為61.79平方公尺，抽查後
      之挖方面積為38.77平方公尺，0K+980原契約挖方為75.19
      平方公尺，抽查後之挖方面積為47.79平方公尺，分別應
      扣款13萬6480元、31萬376 8元、18萬4815元等語（見本
      審卷第99-101頁），上訴人所辯上開工程有瑕疵，係經審
      計室對各該工程之抽查結果，有審計室100年1月25日審投
      縣三字第1000000096號函在卷足證（見本審卷第40-45頁
      ），被上訴人辯稱：審計室抽查各該工程之日期係在各該
      工程完工驗收後近6個月，顯然非完工時之樣貌，而期間
      又經歷7月至9月之颱風季節，加上山區氣候變化劇烈，因
      此施工完成後，各該工程因受山區天候影響，應會產生變
      化，實難認清隆公司所施作之上開各項工程，有上訴人主
      張施工內容與圖說不符之瑕疵存在云云，惟查河川護岸頂
      寬與垂直高度並非砂石，而係需經夯實之堤岸，且完工後
      6 個月尚屬保固期間，如有瑕疵或損壞，清隆公司亦有義
      務修補或維護，被上訴人此部分主張核無足採。又清隆公
      司迄未提出此試驗報告，且護岸實際寬頂與竣工圖示及護
      岸頂寬、垂直高度與圖說不符部分，依前述說明，清隆公
      司尚未改善，上訴人此項抗辯自堪採信。則上訴人辯稱：
      曲冰橋工程部分應減價13萬6480元（含利、稅）、第九鄰
      工程部分應減價37萬0560元（含利、稅）、野溪工程部分
      應減價19萬5025元（含利、稅），詳如土方計算表所示（
      見本審卷第107-121頁），即有理由。上訴人另辯稱第九
      鄰工程部分0K+112.372鋼便橋兩側C型鋼製欄杆，垂直構
      件多計2支、水平構件長度多計1.4公尺、鋼材數量溢計
      154.338公斤，溢付金額為5081元，應減價6001元（含利
      、稅）等語，有照片施工位置圖（見本院卷第113、114
      頁），亦堪信為真實。綜上所述，因系爭工程有瑕疵或清
      隆公司未於保固期間修復損壞，上訴人得主張扣款之金額
      共70萬8066元（136480＋370560＋195025＋6001＝708066
      ）。
    清隆公司固已將系爭上開工程款債權讓與被上訴人，惟依
      民法第299條規定，上訴人尚可以其得對抗清隆公司之事
      由對抗被上訴人，則上訴人主張扣款並抵銷之金額在70萬
      8066元範圍內，為有理由，應予准許；其逾此範圍之抵銷
      抗辯，為無理由，不應准許。
  (5)綜上所述；被上訴人本於給付承攬報酬、及債權讓與法律關
    係，除上訴人應給付796萬4000元本息已確定外，另請求上
    訴人應給付被上訴人工程款334萬1934元，及自起訴狀繕本
    送達翌日即98年5月15日起至清償日止，按年息5%計算之利
    息，為有理由，應予准許。逾此所為請求，為無理由，應予
    駁回。至於被上訴人敗訴部分，其假執行之聲請失所附麗，
    應併予駁回。原審就超過上開應准許部分，為上訴人敗訴之
    判決，並為假執行之宣告，自有未洽。上訴意旨就此部分指
    摘原判決不當，求予廢棄改判，為有理由。至於上開應准許
    部分，原審判命上訴人給付，並為假執行之宣告，核無違誤
    ，上訴意旨，就此部分，仍執陳詞，指摘原判決不當，求予
    廢棄，為無理由，應駁回其上訴。
四、本案事實已臻明確，兩造其餘攻擊防禦方法，不足以影響本
    判決結果，爰不一一論述，併此敘明。
五、據上論結，本件上訴為一部有理由，一部無理由，依民事訴
    訟法第450條、第449條第1項、第79條，判決如主文。
中    華    民    國   100    年    12    月    30    日
                民事第七庭    審判長法  官 饒鴻鵬
                                    法  官 陳毓秀
                                    法  官 李平勳
以上正本係照原本作成。
如對本判決上訴，須於收受判決送達後20日內向本院提出上訴書
狀，其未表明上訴理由者，應於提出上訴後20日內向本院提出上
訴理由書（須按他造人數附具繕本）。
上訴時應提出委任律師為訴訟代理人之委任狀。具有民事訴訟法
第466條之1第1項但書或第2項之情形為訴訟代理人者，另應附具
律師及格證書及釋明委任人與受任人有該條項所定關係之釋明文
書影本。如委任律師提起上訴者，應一併繳納上訴審裁判費。
                                     書記官 劉恒宏
中    華    民    國   101    年    1     月    2     日